【裁判字號】    96,訴,700
【裁判日期】    970611
【裁判案由】    有關土地事務
【裁判全文】
高雄高等行政法院判決
                                   96年度訴字第00700號
                              .
原      告  甲○○○
被      告  嘉義縣新港鄉公所
代  表  人  乙○○  鄉長
訴訟代理人  丙○○
上列當事人間有關土地事務事件，原告不服嘉義縣政府中華民國
96年8月7日府行法訴字第0960087861號訴願決定，提起行政訴訟
，本院判決如下：
    主  文
原告之訴駁回。
訴訟費用由原告負擔。
    事  實
壹、事實概要：
    緣原告以其所有坐落嘉義縣新港鄉○○段486地號土地（下
    稱系爭土地）上未經申請建築執照之房屋（門牌號碼為嘉義
    縣新港鄉○○村○○路33號，下稱系爭房屋），於民國96年
    3月22日向被告申請核發法定空地分割證明，經被告以申請
    分割之工址上之系爭房屋為違章建築，乃以96年4月2日嘉新
    鄉建字第0960003251號函請原告補辦建照執照及使用執照後
    再行申請，而否准其申請。原告不服，提起訴願，亦遭決定
    駁回，遂提起本件行政訴訟。
貳、兩造聲明：
一、原告未於言詞辯論期日到場，據其所具書狀聲明求為判決
    ：
（一）訴願決定及原處分均撤銷。
（二）被告應依原告申請作成嘉義縣新港鄉○○段486地號土地
      法定空地准予分割證明之行政處分。
（三）訴訟費用由被告負擔。
二、被告聲明求為判決：
（一）原告之訴駁回。
（二）訴訟費用由原告負擔。
參、兩造主張之理由：
一、原告未於言詞辯論期日到場，據其所陳書狀略以：
（一）系爭土地上之房屋因嘉義縣政府辦理新港鄉○○路及中山
      路道路拓寬工程，拆除部分房屋並重新建築，原告拆除部
      分房屋外，其餘房屋構造均與設籍時相同，足證系爭房屋
      應為合法房屋之修建，與違章無關，僅係因道路拓寬所為
      之就地整建。
（二）依建築基地法定空地分割證明申請核發程序之規定，申請
      法定空地分割證明應備具使用執照謄本或建造執照影本，
      原告所提被告核發之85（嘉）縣建（整）字第009號嘉義
      縣（市）拆除合法建築物剩餘部分就地整建完工證明書，
      雖非使用執照或建築執照，然原告系爭土地上之系爭房屋
      為日據時代所建築，已達30年以上，依法應為免申請建築
      執照之房屋，被告未調查系爭土地上建築房屋之情形，即
      主張原告申請分割之土地上之系爭房屋為違章建築，顯非
      適法，並請求鈞院向該管稅捐稽徵處機關查詢房屋課稅資
      料。
二、被告之答辯理由略謂：
（一）按建築法第11條規定「本法所稱建築基地，為供建築物本
      身所占之地面及其所應留設之法定空地。建築基地原為數
      宗者，於申請建築前應合併為一宗。前項法定空地之留設
      ，應包括建築物與其前後左右之道路或其他建築物間之距
      離，其寬度於建築管理規則中定之。應留設之法定空地，
      非依規定不能分割、移轉、並不得重複使用；其分割要件
      及申請核發程序等事項辦法，由中央主管建築機關定之。
      」。
（二）系爭土地上原告所有之房屋經被告現場勘查結果，有2棟
      連棟建物，該建物B棟（門牌號碼為同鄉○○路35號）為2
      樓RC磚造合法房屋，其餘A棟即系爭房屋（門牌號碼為同
      鄉○○路33號）及頂樓加蓋均為非法違章建築。原告雖主
      張系爭房屋為日據時代所建築，屋齡已達30年以上，依法
      免申請建築執照云云，但從現況得知明顯與原告之主張顯
      有所出入，其房屋詳細課稅起始日期請向嘉義縣稅捐稽徵
      處民雄分處調閱俾資參考。
    理  由
壹、程序部分：
一、本件原告經合法通知，無正當理由，未於言詞辯論期日到場
    ，核無民事訴訟法第386條各款所列情形，爰依行政訴訟法
    第218條準用民事訴訟法第385條之規定，由被告聲請而為一
    造辯論判決。
二、關於原告訴之聲明第2項，原告於起訴狀雖記載為：「更為
    適當之判決」，惟依原告於96年3月22日向被告提出「法定
    空地分割證明申請書」之意旨觀之，其係請求被告應依原告
    申請作成嘉義縣新港鄉○○段486地號之系爭土地法定空地
    准予分割證明之行政處分；嗣原告於96年5月2日提起訴願，
    亦本於此意旨；又證人即原告之配偶周守田於本院96年12月
    12日準備程序到場時亦證稱原告訴之聲明第2項確係為：「
    被告應依原告申請作成嘉義縣新港鄉○○段486地號土地法
    定空地准予分割證明之行政處分」，原告經本院合法通知，
    雖於準備程序及言詞辯論期日均未到場等情，有原告上開申
    請書、訴願書，本院送達證書及筆錄在卷可稽，致本院無從
    為闡明，但揆諸前揭說明，依其本意其訴之聲明第2項應為
    如事實欄貳、一、（二）所載無訛，併此說明。
貳、實體部分：
一、按「本法所稱建築基地，為供建築物本身所占之地面及其所
    應留設之法定空地。建築基地原為數宗者，於申請建築前應
    合併為一宗。前項法定空地之留設，應包括建築物與其前後
    左右之道路或其他建築物間之距離，其寬度於建築管理規則
    中定之。應留設之法定空地，非依規定不得分割、移轉，並
    不得重複使用；其分割要件及申請核發程序等事項之辦法，
    由中央主管建築機關定之。」為建築法第11條所明定。次按
    「本辦法依建築法第11條第3項規定訂定之。」「直轄市或
    縣市主管建築機關依第5條規定核發准予分割證明，應附分
    割圖，標明法定空地位置及分割線，其比例尺應與地籍圖相
    同。前項證明核發程序及格式，由內政部另訂之。」「申請
    人申請法定空地分割證明應備具下列書圖文件：（1）申請
    書。（2）使用執照謄本或建造執照影本。（3）擬分割圖，
    其比例尺應與地籍圖相同。（4）壹樓平面及配置分割示意
    圖，應標示建築物最大投影範圍，其比例尺不得小於1/200
    。擬分割圖及分割示意圖均應標明分割線尺寸，及法定空地
    分割前後之面積。」則分別為建築基地法定空地分割辦法第
    1條、第7條及建築基地法定空地分割證明申請核發程序第2
    點所明定。查上開建築基地法定空地分割辦法係依建築法第
    11條第3項授權所訂定之法規命令，而建築基地法定空地分
    割證明申請核發程序則又為上開建築基地法定空地分割辦法
    第7條第2項授權所訂定，該二者均係就有關建築基地應留設
    法定空地之分割要件及申請核發程序等細節性及技術性事項
    所為之規範，其內容與上開建築法之立法意旨無違，本院自
    得予以援用。
二、本件原告以其所有坐落嘉義縣新港鄉○○段486地號系爭土
    地上未經申請建築執照之系爭房屋（門牌號碼為嘉義縣新港
    鄉○○村○○路33號），於96年3月22日向被告申請核發法
    定空地分割證明，經被告以申請分割之工址上之系爭房屋為
    違章建築，乃以96年4月2日嘉新鄉建字第0960003251號函請
    原告補辦建照執照及使用執照後再行申請，而否准其申請等
    情，有原告96年3月22日法定空地分割證明申請書及被告被
    告96年4月2日嘉新鄉建字第0960003251號函附原處分卷可稽
    ，應堪認定。而原告提起本件訴訟，無非以：系爭土地上之
    系爭房屋係因嘉義縣政府辦理新港鄉○○路及中山路道路拓
    寬工程，拆除部分房屋後所為之合法就地整建建物，並非違
    章建築；且系爭房屋為日據時代所建，已達30年以上，依法
    應為免申請建築執照，被告未詳為調查，遽以系爭土地上之
    系爭房屋為違章建築，而否准原告申請法定空地准予分割證
    明，顯非適法云云，資為爭執。
三、經查：
（一）按「本法適用地區如左：1.實施都市計畫地區。2.實施區
      域計畫地區。3.經內政部指定地區。前項地區外供公眾使
      用及公有建築物，本法亦適用之。第1項第2款之適用範圍
      、申請建築之審查許可、施工管理及使用管理等事項之辦
      法，由中央主管建築機關定之。」「建築物未經申請直轄
      市、縣（市）（局）主管建築機關之審查許可並發給執照
      ，不得擅自建造或使用或拆除。」「左列各款經直轄市、
      縣(市)主管建築機關許可者，得不適用本法全部或一部之
      規定：．．．5、興闢公共設施，在拆除剩餘建築基地內
      依規定期限改建或增建之建築物。」建築法第3條、第25
      條第1項前段及第99條第1項第5款分別定有明文。次按「
      本辦法所稱之違章建築，為建築法適用地區內，依法應申
      請當地主管建築機關之審查許可並發給執照方能建築，而
      擅自建築之建築物。」則為違章建築處理辦法第2條所明
      定。查此辦法係依建築法第97條之2規定所訂定關於違章
      建築處理之細節性及技術性之規定，核與建築法規定之意
      旨無違，爰予援用。
（二）查嘉義縣新港鄉之都市計畫係於63年2月23日公告發布實
      施，有嘉義縣新港鄉公所96年12月21日嘉新鄉建字第0960
      014262號函暨所附新港都市計畫（第3次通盤檢討）書附
      本院卷可稽。揆諸前揭法令規定，嘉義縣新港鄉都市計畫
      內之土地自63年2月23日起，有關建築物之新建、增建、
      改建或修建等，均應經主管機關之審查許可並發給執照，
      始得為之。
（三）次查，依原告所提出之上開96年3月22日法定空地分割證
      明申請書所載，其基地面積分別為騎樓地36.54㎡，建築
      面積為272.46㎡，合計309㎡，現有空地面積為241.862㎡
      ，法定空地面積為11.188㎡，建蔽率為18.11％，其所申
      請分割後基地編號A之基地（即系爭房屋之基地）面積為
      148.58㎡，建築面積27.51㎡，法定空地面積5.50㎡，建
      蔽率18.52％；而基地編號B之基地（即門牌號碼為嘉義縣
      新港鄉○○村○○路35號房屋之基地）面積則為160.42㎡
      ，建築面積28.44㎡，法定空地面積為5.688㎡，建蔽率為
      17.73％等情，有該申請書及上開房屋2棟之照片附原處分
      卷可稽。原告雖另向被告提出該鄉所核發之85年2月28日
      85（嘉）縣建（整）字第009號嘉義縣（市）拆除合法建
      築物剩餘部分就地整建完工證明書，依該證明書所載內容
      ，整建地點為新港鄉○○村○○鄰○○路35號，基地地號為
      （嘉義縣新港鄉○○○段486地號，整建構造為RC磚造，
      其層棟戶數為2層1棟1戶，整建基地分別為騎樓18.8㎡，
      其他290.20㎡，（整建後）騎樓為17.09㎡，第1層10.95
      ㎡，第2層28.44㎡，合計56.48㎡等項，再參酌原告上開
      法定空地分割證明申請書所載內容可知，為建築基地之系
      爭土地上，依前揭嘉義縣（市）拆除合法建築物剩餘部分
      就地整建完工證明書所載，其上僅有一合法建物即門牌號
      碼為新港鄉○○村○○鄰○○路35號，其第2層建築面積28.
      44㎡，亦與原告前揭法定空地分割證明申請書所載：基地
      編號B之基地（即門牌號碼為嘉義縣新港鄉○○村○○路
      35號房屋之基地）之建築面積28.44㎡相符，準此足見，
      原告於系爭土地上僅有門牌號碼為嘉義縣新港鄉○○村○
      ○路35號之房屋，係屬上開嘉義縣（市）拆除合法建築物
      剩餘部分就地整建完工證明書所載之合法建物，而系爭房
      屋即門牌號碼為嘉義縣新港鄉○○村○○路33號之房屋並
      非合法建物，應屬可採。
（四）又經本院向嘉義縣稅捐稽徵處（現改為嘉義縣財政稅務局
      ）民雄分處函查房屋課稅資料結果，系爭門牌號碼為嘉義
      縣新港鄉○○村○○路35號之房屋，其房屋面積84.9㎡之
      起課年月為85年2月及7月乙節，有該分處96年10月17日嘉
      縣稅分房字第0966411893號函暨所附房屋課稅資料附本院
      卷可稽，且原告迄未補辦上開建造執照及使用執照，此亦
      為原告所不爭執。由此足見，系爭房屋並非於前揭85年2
      月28日85（嘉）縣建（整）字第009號嘉義縣（市）拆除
      合法建築物剩餘部分就地整建完工證明書所載日期之前即
      已起課；此外，原告又無法舉證證明系爭房屋係屬合法建
      築，則被告依其調查及現場勘查結果，認定系爭土地上編
      號A棟房屋（即系爭房屋）為違章建築，乃以前揭96年4月
      2日嘉新鄉建字第0960003251號函通知原告略以：「．．
      ．說明：．．．2、經查本案有違章建築物在申請分割的
      工址上，請補辦建造執照及使用執照後再行申請，原件退
      還。」等語，而否准原告申請核發嘉義縣新港鄉○○段48
      6地號土地法定空地分割證明，揆諸前揭法令規定及說明
      ，核無不合。是原告上開主張均顯與事實有間，不足採取
      。
四、綜上所述，原告之主張，並不可採。從而，被告以96年4月2
    日嘉新鄉建字第0960003251號函否准原告法定空地分割證明
    之申請，依法並無違誤。訴願決定遞予維持，亦無不合。原
    告起訴意旨求為撤銷，並請求被告應依原告申請作成嘉義縣
    新港鄉○○段486地號土地法定空地分割證明之行政處分，
    為無理由，應予駁回。又本件事證已臻明確，兩造其餘攻擊
    防禦方法，均核與本件判決結果不生影響，爰不一一論述，
    附此敘明。
五、據上論結，本件原告之訴為無理由，依行政訴訟法第200條
    第2款、第98條第1項前段、第218條、民事訴訟法第385條第
    1 項前段，判決如主文。
中    華    民    國    97    年      6    月   11    日
      高雄高等行政法院第三庭
                      審判長法官  邱  政  強
                            法官  李  協  明
                            法官  詹  日  賢
右為正本係照原本作成。
如不服本判決，應於判決送達後20日內向本院提出上訴書狀，其
未表明上訴理由者，應於提起上訴後20日內向本院提出上訴理由
書（須按對造人數附繕本）；如於本判決宣示或公告後送達前提
起上訴者，應於判決送達後20日內補提上訴理由書（須附繕本）
。未表明上訴理由者，逕以裁定駁回。
中    華    民    國    97    年      6    月   11    日
                          書記官  宋  鑠  瑾


司法院資訊處製作；財團法人民間司法改革基金會備份。
